【裁判字號】    97,訴,1118
【裁判日期】    970918
【裁判案由】    損害賠償
【裁判全文】
臺灣臺中地方法院民事判決  97年度訴字第1118號
原      告 甲○○
輔  佐  人 乙○○
被      告 丙○○
上列當事人間請求損害賠償事件，原告提起刑事附帶民事訴訟，
經本院刑事庭裁定移送前來（本院97年度交附民字第48號），本
院於民國97年8月25日言詞辯論終結，判決如下：
    主  文
被告應給付原告新台幣肆萬伍仟捌佰玖拾陸元及自民國97年3月8
日起至清償日止按週年利率計算之利息。
原告其餘之訴駁回。
訴訟費用由被告負擔二十分之一，餘由原告負擔。
本判決原告勝訴部分，於原告以新台幣壹萬伍仟元供擔保後，得
假執行。但被告如以新台幣肆萬伍仟捌佰玖拾陸元為原告供擔保
，得免為假執行。
原告其餘假執行之聲請駁回。
    事 實 及 理 由
壹、原告方面：
  一、聲明：
    (一)被告應給付原告新台幣（下同）992,029元，及自起訴狀
      繕本送達翌日起，按年息百分之5計算之利息。
    (二)原告願供擔保，請准宣告假執行。
  二、陳述略以：
    (一)被告於民國（下同）95年11月10日17時5分許，駕駛車牌
      號碼OY-7697號自用小客車，沿台中縣太平市○○路由北
      往南方向（即由一江橋往台中縣大里市方向）行駛，在經
      過上開路段與光興路1463巷交岔路口時，本應注意汽車行
      經無號誌之交岔路口，應減速慢行，並應注意車前狀況，
      而依當時情形，並無不能注意之情事，竟疏於注意而貿然
      駕車快速前行，致撞擊適亦行經該處、騎乘車牌號碼TQ3-
      367號輕機車之原告，原告因而人車倒地，而受有右脛骨
      嚴重骨折斷裂、臉部、軀幹及上、下肢多處挫擦傷等傷害
      。被告上開過失傷害犯行，業經刑事判決確定，被告自應
      負損害賠償責任，爰依侵權行為之法律關係，訴請被告賠
      償下列損害；
      (1)停業損失及喪失或減少勞動能力之損害362,840元：原
        告因本件車禍受有前揭傷害，住院治療13天後，並有長
        達半年臥床修養，不但日常生活難以自理，療養期間均
        無法工作，直到96年5月下旬才開始工作，然收入亦不
        穩定，迄97年1月工作收入才漸恢復正常。按原告於本
        件車禍發生前每月平均收入為36,284元，因此原告95年
        11月至96年5月因傷無法工作之損失為253,988元（36,2
        84元×7＝253,988元）、96年6月至96年12月減少勞動
        能力以半個月平均薪資計算則損失為108,852元（36,28
        4元÷2×6＝108,852元），總計原告減少之工作收入為
        362,840元。
      (2)增加生活上需要之費用7,863元：原告因本件車禍受傷
        ，自95年11月10日至同年11月22日共13日住院治療，住
        院期間無法自理生活起居，由原告之女代為看護，看護
        費用共計26,000元。又因原告右脛骨骨折，不良於行，
        需使用腋下柺杖、助行器、馬桶椅等輔助器，共支出上
        開輔助器材費用2,987元。另原告出院後自95年11月10
        日起至97年2月25日止，陸續再至醫院門診接受後續治
        療，因而支出治療費用2,570元。
        以上三項合計金額為31,557元，因原告以或被告所投保
        之強制汽車責任險理賠23,694元，故被告應再賠償原告
        7,863元。
      (3)醫療費用：原告在國軍台中總醫院住院開刀時花費20,
        726元，因被告已支付該項費用，故不再請求被告賠償
        該項費用。但原告仍保留97年2月27日後陸續治療費用
        之請求權。
      (4)機車損壞之費用21,326元：原告於本件車禍發生時所騎
        乘之TQ3-367號輕機車，是原告之女乙○○所有，於93
        年6月購買時之價格為36,435元，已使用2年5個月，原
        尚可再騎10年，因本件車禍機車已全毀，經估價修車需
        花費18,000元，然被告遲遲不願賠償，原告為籌生活費
        只好便宜以6,000元賣給車行，故請求被告賠償該機車
        使用2年後之剩餘價值21,326元。
      (5)精神慰撫金600,000元：原告為家中經濟支柱，發生車
        禍後1年間無收入，無力繳交房租及支出其他必須費用
        ，而須向親友借貸，且原告因車禍受傷後行動不便，亦
        需麻煩原告之女兒請假照顧及伴隨看診，而原告女兒薪
        水微薄，還要支助原告與兩個孫子的生活費，經濟甚為
        困窘，加以原告原從事工作性質粗重之加工鐵材料，本
        件車禍受傷後，除承受身體患部疼痛外，受傷後已無法
        搬運粗重材料，所能從事之工作相對減少，在身體疼痛
        及經濟之雙重壓力下，經常失眠，時常須向精神科醫生
        求助，以藥物控制情況，痛苦難以言喻，故請求被告賠
        償非財產上損害600,000元。
      (6)上開項目合計為992,029元。
貳、被告方面：
  一、聲明：
    (一)原告之訴駁回。
    (二)願供擔保，請准免為假執行。
  二、陳述略以：
    (一)本件車禍之肇事原因，經鑑定結果，原告之過失為肇事主
      因，被告之過失則是肇事次因，原告逕將所有責任推由被
      告承擔，顯不公平，應依過失相抵之規定，減免被告賠償
      之金額如下：
      (1)停業損失及喪失或減少勞動能力之損害部分，應縮減為
        82,936元：原告從事之工作為研磨工，操作時可採站姿
        亦可坐姿，原告所受傷害僅右小腿骨折，除受傷第1個
        月難以從事原工作外，第2個月起應可操作輕便工作，
        並逐月恢復，第7個月即可完全正常，此由原告於95年
        11月10日住院至96年6月13日共7個月間，每月僅回診觀
        察一次外，其他均不需再回診治療即可證明。因此，依
        原告提出之95年5月至95年11月扣繳憑單給付總額為217
        ,709 元÷7＝31,101元（月平均收入），再按第2個月
        之後，逐月恢復工作能力之收入以月平均收入的1/3即
        10,367元計算，應為82,936元（31,101元+10,367元×5
        ＝82,936元）。
      (2)增加生活上需要之費用應為2,987元：原告並非傷重昏
        迷完全無法自理，並無聘僱全職看護之必要，況原告實
        際尚未支付該筆費用，原告請求賠償看護費用即屬無據
        。至於柺杖、助行器、馬桶椅等輔助器器材部分2,987
        元，則依原告之請求。
      (3)醫療費用應為22,896元：原告在國軍台中總醫院住院治
        療支出醫療費用20,726元不爭執。而原告主張自95年11
        月10日至96年6月13日就醫支出之費用中，應扣除其中
        非治療必要費用之證明書費用400元，故該部分費用應
        為2,170元。合計原告支出之醫療費用共22,896元。
      (4)機車費用及精神慰撫金部分，原告均不得請求賠償：本
        件為刑事過失傷害案件之附帶民事賠償事件，範圍應以
        人體傷亡損害為限，逾此之請求即非適法。況被告的車
        輛也因為遭到撞擊而花費數萬元修理費，尤以原告之過
        失係本件車禍之肇事主因，被告精神也蒙受莫大痛苦及
        驚嚇，何獨原告得請求賠償？原告此部分之請求，顯無
        理由。
      (5)上開項目合計為108,819元，而被告之過失既為本件車
        禍之肇事次因，僅應負擔3成過失責任，原告則應負擔7
        成過失責任，從而，原告得請求賠償金額為32,646元（
        108,819元×30％＝32,646元），再扣除被告已支付原
        告之住院費用20,726元後，則被告應再賠償原告之金額
        為11,920元。
參、兩造不爭執之事項：
  一、被告於95年11月10日17時5分許，駕駛車牌號碼OY-7697號
      自用小客車在台中縣太平市○○路1463巷口，與原告所騎
      乘之車牌號碼TQ3-367號輕型機車發稱碰撞，致原告人車
      倒地，原告因而受有右脛骨骨折、臉部、軀幹及上、下肢
      多處挫擦傷之傷害。
  二、被告就本件車禍之發生，有行經無號誌岔路口未注意車前
      狀況、未減速慢行之過失。而原告就本件車禍之發生，則
      有行經無號誌岔路口未注意車前狀況、左轉車未讓直行車
      先行之過失。且原告之上開過失為本件車禍發生之肇事主
      因，被告之上開過失則為本件車禍發生之肇事次因。
  三、原告所騎乘之車牌號碼TQ3-367號輕型機車為原告之女乙
      ○○所有。
  四、原告已領取被告所投保之強制汽車責任保險保險金23,694
      元。
  五、被告前已支付原告賠償金20,726元。
肆、兩造爭執之焦點：原告請求賠償之金額是否過高？
伍、法院之判斷：
  一、按因故意或過失，不法侵害他人之權利者，應負損害賠償
      責任；汽車、機車或其他非依軌道行駛之動力車輛，在使
      用中加損害於他人者，駕駛人應賠償因此所生之損害；民
      法第第184條第1項前段、第191條之2前段分別定有明文。
      又不法侵害他人之身體或健康者，對於被害人因此喪失或
      減少勞動能力或增加生活上之需要時，應負損害賠償責任
      ；不法侵害他人之身體、健康、名譽、自由、信用、隱私
      、貞操，或不法侵害其他人格法益而情節重大者，被害人
      雖非財產上之損害，亦得請求賠償相當之金額。其名譽被
      侵害者，並得請求回復名譽之適當處分。民法第193條第1
      項、第195條條第1項亦分別定有明文。本件兩造於95年11
      月10日17時5分許，在台中縣太平市○○路1463巷口發生
      車禍，致原告受有右脛骨骨折、臉部、軀幹及上、下肢多
      處挫擦傷之傷害，且被告就本件車禍之發生，有行經無號
      誌岔路口未注意車前狀況、未減速慢行之過失，而原告就
      本件車禍之發生，則有行經無號誌岔路口未注意車前狀況
      、左轉車未讓直行車先行之過失。且原告之上開過失為本
      件車禍發生之肇事主因，被告之上開過失則為本件車禍發
      生之肇事次因，為兩造不爭執之事實，而原告並因本件車
      禍而受有前揭傷害，堪認原告所受前揭傷害與被告之過失
      間有相當因果關係，故而，原告依侵權行為之法律關係請
      求被告賠償損害，即屬有據。
  二、茲就原告請求賠償之數額，是否應予准許，分述如下：
    (一)醫療費用：原告因本件車禍受傷自95年11月10日起至同年
      月22日止在國軍台中總醫院住院治療，計支出醫療費用20
      ,726 元；又自95年11月10日起至97年2月25日止，原告另
      支出醫院門診之醫療費用2,570元，有原告提出之醫療費
      用明細收據附卷可稽，被告就原告住院期間支出之醫療費
      用20,726元固不爭執，惟抗辯門診支出之費用中證明書費
      400元應予扣除，然該項證明書費用為原告證明本件車禍
      受損害所必要之費用，原告請求被告賠償該項費用自屬有
      據。從而，原告因本件車禍受傷所支出之醫療費用為23,
      296元。
    (二)增加生活上之需要：
      (1)原告主張因本件車禍受傷，於住院之13日期間由其女看
        護，故而請求被告賠償按每日2,000元計算之看護費用
        26,000元。被告則否認原告於住院期間有需專人看護之
        必要，並抗辯原告未實際支付該項費用，不得請求賠償
        。按親屬代為照顧被害人之起居，固係基於親情，但親
        屬看護所付出之勞力並非不能評價為金錢，雖因二者身
        份關係而免除被害人之支付義務，惟此種基於身份關係
        之恩惠，自不能加惠於加害人。故由親屬看護時雖無現
        實看護費之支付，仍應認被害人受有相當於看護費之損
        害，得請求賠償，始符公平原則（最高法院94年台上字
        第1543號判決意旨參照）。查原告因本件車禍受傷住院
        治療之13日期間行動不便，需他人看護，有國軍台中醫
        院97年5月30日醫中企管字第0970002272號函在卷可按
        ，則原告住院期間雖由其女看護，仍得主張受有看護費
        用之損害，揆之前揭判決意旨甚明，而原告主張之每日
        看護費用2,000元，尚與目前看護之行情相符，則原告
        主張其受有看護費用之損害共26,000元，即屬可採。
      (2)原告主張因本件車禍受傷而支出柺杖、助行器、馬桶椅
        等輔助器器材費用2,987元部分，則為被告所不爭執，
        並有原告提出之收據附卷可按，原告此部分之主張亦屬
        有據。
      (3)基上，原告因本件車禍受傷所增加之生活上需要為28,9
        87元。
    (三)減少工作收入：
      (1)原告主張因本件車禍受傷，自受傷之日起至96年5月下
        旬止均無法工作，自96年5月起至97年1月止因傷尚未完
        全復原，每月收入較受傷前減少一半，計共受有減少收
        入362,840元之損害。被告則抗辯原告除受傷第1個月難
        以從事原工作外，第2個月起至第6個月已逐步回復工作
        ，該5個月期間原告每月僅減少工作收入1/3，第7個月
        起原告已完全回復工作能力，故原告因傷減少工作之收
        入應為82,936元等語。
      (2)經查，原告因本件車禍受有右脛骨及腓骨開放性骨折、
        頭部外傷併腦震盪等傷害，其開放性骨折傷害部分經開
        放性復位併金屬內固定及清創術治療後出院，於95年11
        月22日出院後需修養3個月至半年，且於療養期間半年
        內不宜粗重工作，有國軍台中總醫院診斷證明書及前揭
        函可參。查原告係訴外人德昌燈飾企業有限公司（下稱
        德昌公司）之托外加工（研磨）者，係按件計酬，亦有
        德昌公司函附卷可稽，據原告自稱平日工作需走動並搬
        運東西，參照德昌公司所提出之原告領薪明細，原告於
        本件車禍發生後之96年1、2月間平均收入僅有7千餘元
        ，96年3月起至同年5月止之平均薪資則僅為1萬6千餘元
        ，而原告於本件車禍受傷前之95年5月至95年11月止在
        德昌公司所領之薪資合計為217,709元，有扣繳憑單在
        卷可考，是原告受傷前之月平均工資為36,285元（原告
        係於95年11月10受傷，該扣繳憑單之收入期間應為95年
        5月起至95年11月10日之前之收入，故其收入期間應為6
        個月，217,709元6＝36,285元，元以下四捨五入，以
        下同），顯見原告除於車禍受傷後1個月內無法從事工
        作為被告所不爭執外，其後計有2個月期間減少工作收
        入約5分之4，3個月期間減少工作收入約約2分之1之情
        形，此參照前述國軍台中總醫院診斷證明書及前揭函，
        委堪認定，是原告因本件車禍受傷減少工作收入之金額
        應為148,769元（計算式：36,285元＋36,2854/52
        ＋36,285元1/23＝148,769元，元以下四捨五入）
        。
    (四)機車損壞：原告主張其所騎乘、其女乙○○所有之TQ3-36
      7號輕機車於本件車禍中嚴重毀損，不得以將該機車賤價
      以6,000元出售，受有該機車使用2年後之剩餘價值21,326
      元之損害。被告則以機車損害部分非人體傷亡，不得以附
      帶民事訴訟請求等語為辯。經查，原告於本件車禍發生時
      所騎乘之機車為訴外人即原告之女乙○○所有，為原告自
      認之事實，則該機車縱因本件車禍而有毀損情事，受有損
      害者亦為乙○○而非原告，原告主張受有機車毀損之損害
      ，即屬無據。
    (五)精神慰撫金：原告主張其因本件車禍受傷，身心承受巨大
      痛苦、壓力，故請求被告賠償精神慰撫金60萬元。被告則
      以原告就本件車禍之發生應負主要肇事原因之責任，被告
      亦受有驚嚇，原告不得請求賠償精神慰撫金等語。惟查，
      原告因本件車禍受傷，且被告就本件車禍之發生有過失，
      均已詳如前述，縱然原告之過失為本件車禍發生之肇事主
      因，被告之過失為肇事次因，原告車禍受傷所承受之身心
      痛苦，仍非不得請求給付精神慰撫金。本院斟酌原告因本
      件車禍受有右脛骨及腓骨開放性骨折、頭部外傷併腦震盪
      等傷害，受傷後住院達13日，住院期間並歷經受術治療，
      出院後尚需療養3個月至半年，療養期間半年內不宜從事
      粗重工作等情，已如前述，其因本件車禍所受傷害，不但
      需承受身體疼痛、不適，且影響日常生活及工作等長達半
      年，其身心所受痛苦自屬非輕，而原告為國中畢業、平日
      以任德昌公司托外加工之薪資維生，年收入約20餘萬元，
      名下無不動產、僅有1996年份之汽車乙輛，而被告現仍在
      大學就學中，名下亦無不動產、僅有1990年份之汽車乙輛
      ，年薪資收入約20餘萬元等，有兩造之稅務電子閘門財產
      調件明細表附卷可參，足見兩造經濟狀況相當，均非甚有
      資力之人。因此，本院斟酌前述兩造之身分地位、教育程
      度、經濟能力、被告加害情形及原告痛苦之程度等情狀，
      認原告請求精神尉撫金60萬元，尚屬過高，應核減為10
      萬元為相當，逾此數額之請求，為無理由。
    (六)合計原告上開損害額為301,052元。
    (七)按損害之發生或擴大，被害人與有過失者，法院得減輕賠
      償金額，或免除之。民法第217條第1項定有明文。原告就
      本件車禍之發生亦有過失，且原告之過失為本件車禍之肇
      事主因、被告之過失則為肇事次因，為兩造所不爭執，則
      原告就本件車禍應負70%之過失責任、被告則應負30%之過
      失責任，經過失相抵後，被告應負損害賠償之數額為
      90,316元（計算式：301,052元30%＝90,316元）。
    (八)再按保險人依本法規定所為之保險給付，視為被保險人損
      害賠償金額之一部分；被保險人受賠償請求時，得扣除之
      ，強制汽車責任保險法第32條定有明文。原告前已領取被
      告所投保之強制汽車責任保險保險金23,694元，及被告前
      已支付原告賠償金20,726元，為兩造不爭執之事實，則原
      告得請求被告賠償之金額，自應依上開規定，扣除其已領
      取之強制汽車責任保險人所給付之保險金23,694元及被告
      已知付之賠償金20,726元，經扣除後，被告應賠償原告之
      金額即為45,896元（計算式：90,316元－23,694元－20,7
      26元＝45,896元）。
    (九)基上所述，原告依侵權行為之法律關係，訴請被告賠償45
      ,896 元及自97年3月8日（即起訴狀繕本送達翌日）起至
      清償日止按週年利率百分之五計算之利息，為有理由，應
      予准許，逾上開範圍之請求，則無理由，不應准許。
    (十)兩造陳明願供擔保，聲請宣告假執行或免為假執行，經核
      原告勝訴部分，合於法律規定，爰分別酌定相當之擔保金
      額宣告之；原告其餘假執行之聲請，因訴之駁回而失所依
      據，不予准許。
陸、結論：本件原告之訴為一部有理由，一部無理由，依民事訴
    訟法第79條、第390條第2項、第392條，判決如主文。
中    華    民    國    97    年    9    月    18    日
                  民事第四庭    法  官  呂麗玉
正本係照原本作成。
如對本判決上訴，須於判決送達後20日內向本院提出上訴狀。
中    華    民    國    97    年    9    月    18    日
                                書記官


司法院資訊處製作；財團法人民間司法改革基金會備份。
